【裁判字號】    92,重上更(一),86
【裁判日期】    920917
【裁判案由】    妨害自由等
【裁判全文】
臺灣高等法院臺中分院刑事判決                九十二年度重上更(一)字第八六號
    上  訴  人
    即  被  告  丁○○
    選任辯護人  許哲嘉
右上訴人因妨害自由等案件，不服臺灣臺中地方法院八十七年度訴字第二一九九號中
華民國八十八年四月二十七日第一審判決（起訴案號：臺灣臺中地方法院檢察署八十
七年度偵字第二一○九號），提起上訴，本院判決如左：
    主      文
原判決關於丁○○部分，撤銷。
丁○○共同以非法方法，剝奪人之行動自由，未遂，處有期徒刑陸月，如易科罰金，
以參佰元折算壹日。
    事      實
一、緣有丙○○於民國（下同）八十一年五月間，將其所有坐落台中縣太平市○○段
    六九四、七○九、七○八、七○六、七○三、七○七、六九五、七○一、七三八
    之一等地號土地全部，及同段七一○、七○五、六九六等地號土地應有部分各二
    分之一等多筆土地，以新台幣（同）二億三千四百八十萬六千五百九十五元賣給
    子○○，子○○並已支付定金新台幣（下同）二千萬元，餘款本約定以設定抵押
    權之方式向金融機構貸款支付，惟因中央銀行於八十一年六月間發佈行政命令，
    禁止金融機構在空地完成所有權移轉登記之前，
    對買受人
為貸款行為，以致子○○無法以
    上開方式支付其餘之土地買賣價金，其與丙○○之間，乃生買賣契約能否解除及
    應否支付違約金之爭議。另丁○○為台中市「馥佑建設事業有限公司」（以下簡
    稱為「馥佑建設公司」）之總經理，其認為如在丙○○所有坐落台中縣太平市○○段六九四、七○六、七○八、七○九等四筆土地上面興建房屋出售，將有利可
    圖，乃仲介並邀謝德村、唐福貴二人，於八十六年八月八日與丙○○簽訂土地買
    賣契約，由謝德村、唐福貴、丁○○等三人出資以二億二千四百九十一萬四千七
    百零二元之代價，向丙○○購買台中縣太平市○○段六九四、七○六、七○八、
    七○九等四筆土地所有權全部，及鄰地（包括同段六九五、六九六、七○三、七
    ○五、七○七、七一○等地號）之通行、埋設管線使用權利，並先支付定金三千
    萬元。其中，丁○○係以上開土地之仲介所得即買賣總價金之百分之一（約二百
    二十四萬餘元），為其出資款。惟子○○堅持其買賣契約尚屬有效存在，於八十
    六年八月中旬得知上情之後，即僱工前往上開買賣土地之所在施作圍籬。此後，
    丙○○即透過丁○○與子○○協調，但未獲得結果。詎丁○○為確保其仲介所得
    與日後投資利益，另丙○○亦期望其與謝德村、唐福貴、丁○○等三人之土地買
    賣契約能夠履行，丁○○與丙○○乃於八十六年十一月間，與當時正在「馥佑建
    設公司」任職之寅○○（業經本院前審判決有期徒刑九月確定）基於共同犯罪之
    犯意聯絡，由丙○○簽發以台中市第六信用合作社為付款人、八十六年十一月二
    十七日期、面額為二百萬元、並指定受款人為丁○○之支票一紙，交由丁○○持
    往兌領現金，作為日後支付寅○○糾眾排除子○○阻撓施工進行行為之對價。嗣
    至八十六年十一月三十日上午，子○○又找來癸○○、庚○○及數名工人前往上
    開土地所在搭建圍籬，事為寅○○所知悉，其乃夥同亦有犯意聯絡之戊○○（戊○○經原審判處有期徒刑一年後，在本院前審撤回上訴而確定）、及三名不詳姓
    名成年男子，駕車前往現場，並基於傷害及剝奪子○○行動自由之犯意聯絡，於
    同日上午十一時許，在其等所駕駛深藍色二千西西豐田轎車停車處前面約二公尺
    處，推由戊○○向子○○告稱有事欲闢處商量，子○○不同意，戊○○遂與上開
    二名不詳姓名之成年男子即以合力強行架住子○○身體之方法，並與另一名在車
    上之不詳姓名成年男子，欲強拉子○○上車，以剝奪其行動自由。惟子○○堅拒
    不從，並抓住車門，拒不進入，癸○○見狀趨前解危，寅○○為達其目的，遂持
    一把狀似手槍之物（尚無確切證據足以證明係槍砲彈藥刀械管制條例所列管之槍
    枝）毆打癸○○頸部成傷（未據告訴），戊○○復持一把狀似長槍之物（尚無確
    切證據足以證明係槍砲彈藥刀械管制條例所列管之槍枝）毆打子○○左側臉部及
    背部，致子○○受有臉部瘀傷之傷害，短暫昏倒於車前（其被拉扯至倒地前後之
    時間約一分鐘）。嗣因癸○○適時前來搭救，加上圍觀民眾甚多，賴國鐘等人才
    未押走子○○，並架車逃離現場，因而剝奪子○○之行動自由未遂。
二、案經子○○訴由臺中縣警察局霧峰分局報告臺灣臺中地方法院檢察署檢察官偵查
    起訴。
    理      由
一、訊據本案被告丁○○雖坦承伊確為台中市「馥佑建設公司」之總經理，亦坦承伊
    確有於八十六年八月八日仲介並邀謝德村、唐福貴二人與地主丙○○簽訂土地買
    賣契約，由伊以土地仲介所得即買賣總價金之百分之一為伊之出資款，共同以二
    億二千四百九十一萬四千七百零二元之代價，向丙○○購買台中縣太平市○○段
    六九四、七○六、七○八、七○九等四筆土地所有權全部，及鄰地（包括同段六
    九五、六九六、七○三、七○五、七○七、七一○等地號）之通行、埋設管線使
    用權利各情，被告丁○○亦坦承告訴人子○○因堅持其與丙○○就上開土地先前
    所訂定之買賣契約尚屬有效存在，並於八十六年八月中旬以後，僱工前往上開買
    賣土地之所在施作圍籬，為此，丙○○乃於八十六年十一月間，簽發以台中市第
    六信用合作社為付款人、八十六年十一月二十七日期、面額為二百萬元、並指定
    受款人為伊之支票一紙，交伊持往兌領現金，作為日後支付共同被告寅○○確保
    施工順利之對價，且不否認共同被告寅○○、戊○○等人於八十六年十一月三十
    日上午十一時許，有在上開買賣土地之所在，對告訴人子○○施加傷害及妨害自
    由未遂等行為，惟被告丁○○仍矢口否認伊有何犯罪情事，並辯稱：伊在知悉丙○○就上開土地與告訴人子○○有買賣糾紛以後，即與謝德村、唐福貴寄發存證
    信函給丙○○，表明不願購買之意願。惟丙○○為賺取賣地之利益並不願解約，
    且與其配偶壬○○邀伊協商，更向伊保證伊所購買之土地可順利開發完成，伊才
    未立即解約。至於丙○○夫婦向伊保證之內容，雖係支付二百萬元委託寅○○負
    責維護工地施工之順遂，並委由壬○○及陳李美雲交付前開支票託伊提示，且委
    由伊依照其等約定之付款條件逐次付款給寅○○，但其付款條件係由丙○○夫婦
    與寅○○商議，伊並未參與，亦未曾就如何維護施工順遂之細節與其等協商，更
    未授意寅○○去傷害子○○或妨害其行動自由，伊亦無此動機，應不為罪等語。
二、然查：
（一）本案告訴人子○○曾於八十一年五月間，與丙○○簽訂不動產買賣契約，由丙○○將其所有坐落台中縣太平市○○段六九四、七○九、七○八、七○六、七
      ○三、七○七、六九五、七○一、七三八之一等地號土地全部，及同段七一○
      、七○五、六九六等地號土地應有部分各二分之一等多筆土地，以二億三千四
      百八十萬六千五百九十五元賣給子○○，子○○並已支付定金二千萬元，餘款
      本約定以設定抵押權之方式向金融機構貸款支付，惟因中央銀行於八十一年六
      月間發佈行政命令，禁止金融機構在空地完成所有權移轉登記之前，對買受人
      為貸款行為，以致告訴人子○○無法以上開方式支付其餘之土地買賣價金，其
      與丙○○之間，乃生買賣契約能否解除及應否支付違約金之爭議各情，除據告
      訴人子○○指述甚明外，並經丙○○於本院訊問時，是認確有上開買賣爭議屬
      實，復有上開不動產買賣契約書影本一件附卷可稽（見本院上訴卷一第九一至
      九四頁），上情應堪認定。又本案被告丁○○為台中市「馥佑建設公司」之總
      經理，其曾於八十六年八月八日仲介並邀謝德村、唐福貴二人與丙○○簽訂土
      地買賣契約，由被告丁○○及案外人謝德村、唐福貴等三人共出資二億二千四
      百九十一萬四千七百零二元，向丙○○購買台中縣太平市○○段六九四、七○
      六、七○八、七○九等四筆土地所有權全部，及鄰地（包括同段六九五、六九
      六、七○三、七○五、七○七、七一○等地號）之通行、埋設管線使用權利，
      並先支付定金三千萬元，其中，被告丁○○即係以其向案外人謝德村、唐福貴
      仲介上開土地之所得即買賣總價金之百分之一（約二百二十四萬餘元），為其
      出資款，上情除亦據被告丁○○於本院訊問時坦承無誤外，並有上開不動產買
      賣契約書一紙附卷足憑（見偵查卷宗第八二頁），此情亦堪認定。再告訴人子
      ○○因堅持其與丙○○之間所簽訂之不動產買賣契約尚屬有效存在，於八十六
      年八月中旬得知上情之後，即僱工前往上開買賣土地之所在施作圍籬，此情除
      據告訴人子○○指訴甚明外，亦有其所拍照之上開圍籬照片在卷可佐（見偵查
      卷宗第六三至六五頁），告訴人子○○此部分之指述，亦可信為真實。
（二）另告訴人子○○於八十六年十一月三十日上午，又找來癸○○、庚○○及數名
      工人前往上開土地所在續搭圍籬，詎至同日上午十一時許，共同被告寅○○即
      夥同共同被告戊○○、及三名不詳姓名成年男子，駕車抵達現場，旋在其等所
      駕駛深藍色二千西西豐田轎車停車處前面約二公尺處，推由戊○○向告訴人子
      ○○告稱有事欲闢處商量，告訴人子○○不同意，戊○○遂與上開二名不詳姓
      名之成年男子以合力強行架住告訴人子○○身體之方法，並與另一名在車上之
      不詳姓名成年男子，欲強拉告訴人子○○上車，以剝奪其行動自由，惟告訴人
      子○○堅拒不從，並抓住車門，拒不進入，癸○○見狀趨前解危，共同被告寅
      ○○為達其目的，遂持一把狀似手槍之物（尚無確切證據足以證明係槍砲彈藥
      刀械管制條例所列管之槍枝）毆打癸○○頸部成傷（未據告訴），共同被告戊○○復持一把狀似長槍之物（尚無確切證據足以證明係槍砲彈藥刀械管制條例
      所列管之槍枝）毆打告訴人子○○左側臉部及背部，致告訴人子○○受有臉部
      瘀傷之傷害，短暫昏倒於車前（其被拉扯至倒地前後之時間約一分鐘），嗣因
      癸○○適時前來搭救，加上圍觀民眾甚多，共同被告賴國鐘等人才未押走告訴
      人子○○，並架車離開現場，因而剝奪子○○之行動自由未遂各情，亦據告訴
      人子○○堅指不移，且提出拍攝其臉部受有瘀傷之照片一張為證（見偵查卷宗
      第二六頁）。另案發當時亦在現場之目擊證人癸○○、庚○○、丑○○等人於
      原審法院審理時，亦一致指證告訴人子○○於前開時、地，有遭寅○○、戊○○及其他三名不詳姓名成年男子等人為前開毆打及妨害自由未遂犯行之情。雖
      上開證人就共同被告寅○○、戊○○等人妨害自由之犯罪細節，諸如現場實際
      人數及被告寅○○究毆打癸○○之何部位等情，證述容有不同，另就被告丁○○有在現場與寅○○等人交談謀議之情，亦為本院所不採，惟證人之陳述相互
      間有所歧異時，究竟何者為可採，法院仍得本其自由心證予以斟酌，非謂一有
      不符或矛盾，即應認其全部均為不可採信，苟基本事實之陳述，與真實性無礙
      時，則仍非不得予以採信（最高法院七十四年臺上字第一五九九號參照）。衡
      以案發當時之混亂場面，及其時間短暫，實難要求證人等對案發過程作鉅細靡
      遺之描述，渠等間就案發當時上開基本事實之證詞，既互核相符，有關細節部
      分之歧異尚無礙其證言之真實性。況共同被告戊○○於偵查中，已供稱：「．
      ．．．．．我有去工地，載賴國鐘去的」、「我過去和他講，他不高興，我才
      去車上拿棒球棒打他，我問他為何圍籬笆，我說不可以圍，才起爭吵」等語（
      見偵查卷宗三七頁），復於原審法院訊問時，供述：「當天是賴國鐘叫我去幫
      他搬桌子，好奇看子○○圍籬笆，結果一言不合，就打起來．．．．．．」之
      情（見原審卷宗第三十頁），亦即共同被告戊○○雖不願供述其係以何物毆打
      告訴人子○○（依據子○○臉部六條明顯平行瘀傷研判，顯非以棒球棒毆打所
      致），但亦坦承其於上開時、地有毆打告訴人子○○。另共同被告寅○○於偵
      查中亦坦承有看到戊○○毆打告訴人子○○（見偵查卷宗第七四頁），並於原
      審法院訊問時，供述：「當天有看到子○○、戊○○二人在打架，．．．．．
      ．當天子○○和戊○○是因圍籬起衝突．．．．．．」（見原審卷宗第三○頁
      ）。參酌上情，本院認告訴人子○○確有於前開時、地，遭受寅○○、戊○○
      及其他三名不詳姓名成年男子等人為前開毆打及妨害自由未遂等犯行，此情亦
      堪認定。
（三）又本案被告丁○○於偵查中，及於原審法院與本院前審審理時，均否認伊對共
      同被告寅○○與戊○○之上開犯行，有事先參與謀議之情事，亦否認案發當時
      有在現場指示寅○○與戊○○等人犯罪。嗣在本院本案審理時，雖供述伊有在
      八十六年十一月間，收受丙○○所簽發之上開二百萬元支票，並持往兌領現金
      ，作為支付共同被告寅○○確保施工順利之對價，但仍以前開情詞否認犯罪。
      而丙○○於本院訊問時，雖坦承其確有簽發上開支票交付被告丁○○，但丙○○堅詞否認此張支票係為上開目的而簽發，並述稱：「（此二百萬元是）投資
      丁○○建築房屋的錢，這是插丁○○的股份」云云（見本院本案卷宗第一九六
      頁）。惟查：
（１）丙○○於本院訊問時，雖堅稱上開二百萬元係投資被告丁○○股份之金錢，惟
      經本院訊問上開二百萬元係佔丁○○股份之幾成，丙○○並無法為明確之陳述
      ，僅推稱：「是說好丁○○分到的房屋，能以比較便宜的價格給我」、「我只
      是地主，我不會想那麼多，只是單純說既然能給我便宜，我就投資」等語。另
      經本院訊問有無契約書，丙○○亦稱沒有（見本院本案卷宗第一九六、一九七
      頁）。查二百萬元並非小數目之金錢，丙○○陳稱投資二百萬元，卻連投資股
      份之成數均屬不知，亦未以書面立證並以文字明確規範彼此之權益，只冀望日
      後能以較便宜之代價買到丁○○分得之房屋，此種說詞顯不符情理。依據上情
      ，丙○○陳稱上開二百萬元係投資被告丁○○股份之金錢，顯非可信。況被告
      丁○○及案外人謝德村、唐福貴二人與丙○○所簽訂之土地買賣契約，於本案
      發生之後，雙方已於八十六年十二月二十日解除，此有解除買賣契約協議書影
      本一紙在卷可稽（見本院本案卷宗第一四五頁）。此後被告丁○○即未在上址
      興建房屋，亦為丙○○所是認。既未興建房屋，丙○○交付被告丁○○之二百
      萬元如係投資款，被告丁○○理應交還丙○○，否則丙○○諒無不向被告丁○○追索之理。惟經本院再予訊問，丙○○卻稱未向被告丁○○取回此二百萬元
      ，迄今亦未對被告丁○○提出請求返還此二百萬元投資款之訴訟（見本院本案
      卷宗第一九八頁），此亦悖情理。雖丙○○嗣又陳稱：「我有向他要，他說沒
      有錢，且那時他們的股東有向我要違約金三千多萬元，我有向丁○○說，請他
      向股東說項，不要罰那麼多，就此二百萬元我就不要了」等語，惟本院審理本
      案期間，因被告丁○○供述為排除告訴人子○○之阻撓，有收受二百萬元支票
      （但原供稱可能係其岳母辛○○○所簽發）之事，經本院於先前訊問丙○○關
      於解約賠償之問題時，丙○○原曾供稱有賠償二、三百萬元（見本院本案卷宗
      第六二頁），但嗣後則另明確供述：「我回去看資料後，我是有賠償八十多萬
      元才對，這金額只有補貼利息而已」等語（見本院本案卷宗第一三九頁）。其
      上開先後二次應訊，從未供述其亦有免除被告丁○○上開二百萬元之債務以為
      解除契約之代價。嗣後因本院已調得其所簽發之上開支票，再陳稱上情，自難
      採信。況被告丁○○於本院前審即曾供述：其有將丙○○之五十萬元交給寅○○以排解土地之事（見本院上訴卷一第一四八頁）。而本案共同被告賴國鐘於
      本院前審亦不否認有收受被告丁○○交付之五十萬元，雖仍供稱：「（五十萬
      元）是我告丁○○詐欺，告訴人是我女朋友的名字，這五十萬是丁○○給我的
      」云云（見本院上訴卷一第一四八頁），惟經本院傳訊共同被告賴國鐘當時之
      女友己○○，其已證稱：上開紛爭係（向丁○○）買房子之糾紛，未付款後來
      係以其替丁○○之姐還車子貸款等方式解決（見本院本案卷宗第一七三頁）。
      經本院調取上開案件刑事卷宗（即台灣台中地方法院檢察署八十八年度偵字第
      一五四一一號詐欺案件，寅○○於該案亦未談到有此五十萬元之事，且其所陳
      稱在被告丁○○處工作，被告丁○○應該給付而沖抵房屋買賣頭期款之酬勞亦
      為七十萬元。另其等嗣後之和解協議書，亦僅有己○○應該如何支付未付款項
      之約定，並未有被告丁○○應該給付賴國忠或己○○五十萬元之約定（以上影
      本見本院本案卷宗第二七八、二九一頁）。足證寅○○於本院前審供稱：「（
      五十萬元）是我告丁○○詐欺，告訴人是我女朋友的名字，這五十萬是丁○○
      給我的」乙情，與事實不符。再徵之丙○○所陳述以二百萬元投資上情，顯不
      合情理，其又不能交待交付二百萬元支票給被告丁○○之目的，且丙○○與告
      訴人子○○之土地買賣糾紛，亦確歷經五年仍無法協議解決，及本案發生後，
      丙○○即於同年十二月一日上午請人拆除告訴人子○○在上開土地所設圍籬，
      致被原審法院八十七年度易字第三九二七號刑事判決判處拘役三十日（判決書
      見原審三三頁）各情，被告丁○○供述丙○○所簽發之上開二百萬元支票，係
      作為支付共同被告寅○○等人確保施工順利之對價乙情，應屬可信。
（２）又本案被告丁○○於案發當時係「馥佑建設公司」之總經理，就上開土地之買
      賣，其原為仲介人，雖與案外人謝德村、唐福貴二人共同出資二億二千四百九
      十一萬四千七百零二元，向丙○○購買上開土地，但被告丁○○僅以伊向案外
      人謝德村、唐福貴仲介上開土地買賣之所得即買賣總價金之百分之一（約二百
      二十四萬餘元），為其出資款，且嗣因買賣契約解除，其即無所得，上情已據
      被告丁○○於本院訊問時供述明確（見本院本案卷宗第九四頁）。依據被告丁○○所供述上情，其為確保仲介所得與日後投資利益，自有排除告訴人子○○
      阻撓之犯罪動機。而告訴人子○○與丙○○之契約糾紛，已歷五年無法解決，
      被告丁○○為確保施工之順利，勢需排除告訴人子○○方面人為之阻撓，因此
      而犯傷害及妨害自由罪，亦屬為達成此項目的所常見之基本犯罪形態，此顯屬
      被告丁○○事先可以預知之事項。被告丁○○又負責發款給實際下手實施犯罪
      之人。且實際要下手實施上開犯罪行為之共同被告賴國鐘，於八十六年九月十
      六日至八十七年一月份，又在「馥佑建設公司」領薪，此亦有台灣台中地方法
      院檢察署八十八年度偵字第一五四一一號偵查卷宗內附之「馥佑建設公司」請
      款單影本五件（見本院卷宗第二七三至二七五頁）在卷可憑。審酌上情，被告
      丁○○辯稱付款條件係由丙○○與寅○○商議，伊並未參與，亦未曾就如何維
      護施工順遂之細節與其等協商，更未授意寅○○去傷害子○○或妨害其行動自
      由，伊亦無此犯罪動機云云，尚非可信。被告丁○○有為確保其仲介所得與日
      後投資利益，有與丙○○於八十六年十一月間，與當時正在「馥佑建設公司」
      任職之共同被告寅○○基於共同犯罪之犯意聯絡，由丙○○簽發上開面額為二
      百萬元之支票，交由被告丁○○持往兌領現金，作為日後支付寅○○糾眾排除
      子○○阻撓施工進行行為之對價，並進而由共同被告寅○○找來亦有犯意聯絡
      之戊○○與其他三名不詳姓名之成年男子於前開時、地，為本案之犯罪行為，
      此情亦堪認定。
（３）至在前開案發時間之前，被告丁○○有無在現場指示寅○○與戊○○等人犯罪
      ，或與其等在案發現場為犯罪之謀議方面，告訴人子○○於偵查中，及於原審
      及本院前審審理時，雖指訴確有此事。另證人癸○○、庚○○、丑○○等人於
      偵、審，亦均指證有此事實。惟被告丁○○與丙○○、寅○○等人在此之前，
      既已有上開謀議存在，丙○○並已簽發八十六年十一月二十七日期之二百萬元
      支票一紙，交由被告丁○○兌領，在此情形，被告丁○○何需在案發稍早，在
      案發現場再與寅○○、戊○○等人謀議如何犯罪？另被告丁○○既不實際下手
      ，而告訴人子○○所找來之人亦屬不少，被告丁○○縱有在現場，衡情其亦無
      在案發現場親自指示寅○○、戊○○等人如何下手，以供告訴人子○○與同來
      之工人指證犯罪之理。嗣在本院本案訊問時，告訴人子○○已改稱其先前就此
      部分之陳述，係屬耳聞。另證人癸○○、庚○○均係告訴人子○○所僱用之員
      工，證人丑○○則係告訴人子○○之朋友，此情已據告訴人子○○於本院本案
      訊問時，陳述明確（見本院本案卷宗第二七頁）。其等既有上開僱傭關係與朋
      友交情，所證自有穿鑿附會之可能。且證人癸○○於原審法院證詞：「．．．
      ．．．丁○○也在場，李和林（指戊○○）講過話後，林就開始動手」、「（
      當天丁○○距離）約六公尺，我確定當天丁○○在場」等語（原審六一頁）；
      證人丑○○先於原審法院證稱：「．．．．．．當天十點多至現場，劉請的工
      人已開始工作，至十一時許，有一台紅色廂型車，有一台籃色轎車，一台賓士
      車，賓士車下來一位穿紅白相間衣服的人（即丁○○）叫工人不要施工，子○○有報案，來一輛警車，警員離去後，丁○○和一些人就圍過來．．．．．．
      丁○○就站在旁邊看」云云（原審七○頁），後在本院前審證述：「我．．．
      ．．．跟丁○○是朋友」、「（丁○○）有（在現場），他就是跟那一批人在
      一起，有無唆使黑道開槍我不知道，但我確定他在場」、「剛開始圍，圍到租
      屋處，丁○○就跟那票人過來說要協調，結果好像談不攏，就走了，當時有幾
      部廂型車，也有一部警車經過，看沒什麼事就走了」、「他跟弟兄要找子○○
      談，光頭的那一位過來，丁○○跟一票人在後竊竊私語」各情（上訴卷二第六
      一、六二頁）；另外證人庚○○除於偵查中證述：「（案發當天）劉董叫我帶
      照相機去拍照，我拍照圍牆的部分」、「．．．．．．劉董有叫我把現場的人
      照起來，但我不敢，現場我還沒照，他們就衝過來了，他們有二人硬拖劉董要
      上車，劉董抵抗，車內還有人在拉，拉不進去，又用腳踢出來，拿槍的人打他
      臉又打背部．．．．．．」各情外（偵卷七六頁），再分別於原審及本院前審
      證稱：「．．．．．．遇到戊○○，林找劉到旁邊談話，這時我有看到丁○○
      穿花襯衫牛仔褲，我本來要照相，但看到對方有很多人就不敢拍照，劉就拿相
      機自己拍照，接著打大哥大給警方，但沒接通，就看到二位年輕人捉住劉之手
      臂要帶走劉．．．．．．」、「我確定是他（丁○○）沒錯，當天他戴著墨鏡
      」（原審六二頁）、「他（丁○○）距我十公尺左右遠，在現場的一些人都是
      青面獠牙，只有丁○○留西裝頭斯文相，當天子○○叫我報警，警察來了，丁○○就出現了，警察走後，戊○○跟丁○○交頭接耳了一下，就跟子○○說到
      別處去談，子○○不肯」、「我看到丁○○手插腰，戊○○走到他身旁跟他說
      話」云云（本院上訴卷一第一四七頁）。依據證人癸○○、庚○○、丑○○等
      人等人之上開證詞，其等對於被告丁○○在前開案發時間如何在現場指示寅○○與戊○○等人犯罪，或與其等在案發現場為犯罪之謀議，所證亦非一致。本
      院爰不為此項認定。惟此不影響本院就被告丁○○前開參與犯罪之認定，併此
      敘明。
（４）又本案被告丁○○於本院本案訊問時，原雖供稱其所收受之二百萬元支票，係
      由丙○○之配偶壬○○簽發其母辛○○○名義之支票，且由壬○○與辛○○○
      共同交付。惟丙○○所交付之支票係由丙○○所簽發，其說明有如前述。被告
      丁○○此部分之供述尚與事實不符。既係丙○○簽發之支票，且為犯罪用途，
      何需另行委由壬○○與辛○○○共同交付。又被告所聲請傳訊之證人乙○○雖
      於本院訊問時，證稱：「我記得這件事時間已經過很久了，我記得我那時人是
      在那邊，有二個女的進來，看到我說，我人在那邊講話是否方便，之後是有拿
      支票給他，我那時我是有聽到女的說，事情處理後才要把支票給他」等語（見
      本院本案卷宗第一七八頁）。惟丙○○既已簽發支票，被告丁○○豈會不知道
  票款之用途，何需由交付支票之人再為述說？另依據被告丁○○之供述，上開
      票款係分階段支付，乙○○所證「事情處理後才要把『支票』給他」一語，亦
      與被告丁○○之供述不符。且被告丁○○聲請傳訊乙○○，聲請時間係在本院
      調得丙○○所簽發上開二百萬元支票之前。當時被告丁○○猶供稱二百萬元支
      票之發票人係辛○○○，並由丙○○之配偶壬○○所簽發。證人乙○○亦有為
      配合被告丁○○之上開辯詞，而為不實供述之虞。被告丁○○此部分供述，為
      本院所不採信，亦併此敘明。
三、綜上所述，本案被告丁○○辯稱其無上開犯罪情事，所辯尚難採信。其犯罪事證
    明確，犯行堪以認定。查本案告訴人子○○於八十六年十一月三十日警訊時，已
    指稱係因遭人控制行動及打傷而至警局報案（見偵查卷宗第一六頁）。另其於偵
    查中，在八十七年五月四日所提出之補充告訴理由狀更明確表示對傷害部分提出
    告訴（見偵查卷宗第九○頁）。本案告訴人子○○就傷害部分，有依法提出告訴
    ，應無疑義。又關於被害人子○○如何遭妨害自由之經過，其於本院前審供稱：
    「戊○○過來與我講話，我說我不談，他一閃開，就有二個人來拉我到車門，車
    門一打開，兩個人架住我，裏面一個人拉我衣襟往車裡拖」等語。經訊以：「（
    拉到車門）距離多遠，時間多久？」，其則述稱：「（距離大約）從我（在法庭
    應訊）站的位置至法官台前約二公尺，被拉至（於車門前）昏厥大約一分鐘」等
    語（均見本院上訴卷第一宗第八十頁正面）。是其被拉扯之時間約只一分鐘，距
    離約只二公尺，乃瞬間自由被壓制，尚與行動自由已完全遭剝奪之情形有間。而
    共同被告寅○○等人實施犯罪之目的，乃係欲將之拉上車，並載至其他地點等情
    ，亦據告訴人子○○指訴甚詳，是共同被告寅○○等人雖欲剝奪其行動自由，並
    已著手實施，但僅止於未遂之程度。是核被告丁○○與共同被告寅○○、戊○○
    、丙○○及其他三名不詳姓名之成年男子所為，均係犯刑法第三百零二條第三項
    、第一項之妨害自由未遂罪及同法第二百七十七條第一項之傷害罪。其等傷害告
    訴人子○○身體之目的，意在達成剝奪其行動自由之目的，二罪之間有方法結果
    之牽連關係，為牽連犯，應從一重依刑法第三百零二條第三項、第一項之剝奪行
    動自由未遂罪處斷。就上開犯行之實施，被告丁○○與丙○○雖均未下手實施犯
    罪構成要件之行為，但其等二人事先既均有共同犯罪之謀議，仍屬共謀共同正犯
    。再被告丁○○所犯剝奪他人行動自由罪既屬未遂，應依未遂犯之規定減輕其刑
    。
四、原審判決就被告丁○○上開所犯，予以論罪科刑，固非無見，惟被告丁○○所犯
    妨害自由罪僅止於未遂，原審認已既遂，尚有未合。另原審判決漏未認定丙○○
    亦屬共謀共同正犯，且本案共同被告寅○○、戊○○二人所持用類似手槍或長槍
    之物，未經扣案，無從證明係具殺傷力，已為原審判決所認定，惟原審判決於事
    實欄及理由欄一再記載其二人係分持手槍或長槍，此部分尚屬矛盾，以上均有未
    洽。是本案被告丁○○上訴否認犯罪雖無理由，但原審判決關於被告丁○○部分
    ，既有上開可議之處，此部分即屬無可維持，自應由本院將原審判決關於被告丁○○部分予以撤銷改判。爰審酌被告丁○○之品行（有毀損及違反勞工安全衛生
    法而被判處拘役之犯罪紀錄）、本案犯罪動機、所生危害、及其僅因上開原因即
    共謀恃眾公然動用暴力，危害非淺，惟告訴人子○○於本院審理期間，因被告丁○○長子長期染病亟待照顧治療，且亦供出丙○○共犯之情，因而一再為被告丁○○求情，請求輕判等一切犯罪情狀，量處有期徒刑六月。又被告丁○○犯罪之
    後，刑法第四十一條得易科罰金之折算標準，已經立法院於九十年一月四日三讀
    通過修正，且經總統於同年月十日公布施行，並於同年月十二日生效，依修正後
    刑法第四十一條第一項之規定，已將原「犯最重本刑為三年以下有期徒刑之罪，
    而受六個月以下有期徒刑或拘役之宣告，因身體、教育、職業、家庭之關係或其
    他正當事由，執行顯有困難者，得為易科罰金」之規定，提高為「犯最重本刑五
    年以下有期徒刑以下之罪，而受六個月以下有期徒刑或拘役之宣告」，得為易科
    罰金，被告於行為後，此部分法律既有變更，所犯合於上開規定，爰併諭知依據
    刑法第四十一條第一項之規定，諭知有期徒刑易科罰金之折算標準。
五、本件公訴人之公訴意旨雖另以：被告丁○○等人共同毆打被害人癸○○之行為，
    亦涉犯刑法第二百七十七條第一項之傷害罪嫌。惟查，前開罪名依同法第二百八
    十七條之規定，須告訴乃論，此部分既未據被害人癸○○合法告訴，本應為不受
    理之諭知，然公訴意旨認此部分與前開剝奪行動自由部分有牽連犯裁判上一罪關
    係，爰不另為不受理之諭知。
六、據上論斷，應依刑事訴訟法第三百六十九條第一項前段、第三百六十四條、第二
    百九十九條第一項前段、刑法第二十八條、第三百零二條第三項、第一項、第二
    百七十七條第一項、第二十六條前段、第五十五條、第四十一條第一項、罰金罰
    鍰提高第一條前段、第二條，判決如主文。
本案經檢察官甲○○到庭執行職務。
中      華      民      國      九十二  年      九      月      十七    日
                                臺灣高等法院臺中分院刑事第三庭
                                      審判長法  官  陳  朱  貴
                                            法  官  胡  忠  文
                                            法  官  廖  柏  基
右正本證明與原本無異。
如不服本判決應於收受送達後十日內向本院提出上訴書狀，其未敘述上訴之理由者並
得於提起上訴後十日內向本院補提理由書（均須按他造當事人之人數附繕本）。
                                            書記官  詹  錫  朋
中      華      民      國      九十二  年      九      月      十八    日
附錄條文：
刑法第三百零二條：
私行拘禁或以其他非法方法，剝奪人之行動自由者，處五年以下有期徒刑、拘役或三
百元以下罰金。
因而致人於死者，處無期徒刑或七年以上有期徒刑，致重傷者，處三年以上十年以下
有期徒刑。
第一項之未遂犯罰之。
                                                                        Ａ


司法院資訊處製作；財團法人民間司法改革基金會備份。
